臺灣士林地方法院民事判決　九十年度重訴字第二五四號
　　原　　　告　京匯建設有限公司
　　法定代理人　鄭許純美
　　複　代理人　辰○○
　　被　　　告　巳○○○
　　　　　　　　辛○○
　　　　　　　　丁○○
　　　　　　　　丙○○
　　　　　　　　庚○○
　　　　　　　　己○○
　　　　　　　　戊○○
　　　　　　　　乙○○
　　　　　　　　甲○○
右當事人間請求拆屋還地等事件，本院判決如左：
    主    文
原告之訴及假執行之聲請均駁回。
訴訟費用由原告負擔。
    事實及理由
一、本件被告壬○○、子○○、卯○○、丑○○、癸○○、寅○○未於言詞辯論期日
    到場，核無民事訴訟法第三百八十六條各款所列情形，爰依原告之聲請，由其一
    造辯論而為判決。
二、原告起訴主張：
（一）坐落台北市○○區○○段一小段第二四之一地號土地（以下簡稱系爭土地），
      業經所有權人鄭金塗設定地上權與原告，被告之被繼承人李陳免未經所有權人
      之同意，擅在該土地內搭建占用面積九十一平方公尺，門牌為台北市○○路○
      段二六六巷三號之違章建築（以下稱系爭房屋），現由被告巳○○○使用中，
      自屬無權占有，被告均為李陳免之繼承人，原告自得依不當得利、侵權行為、
      民法第九百六十二條規定，並類推適用民法七百六十七條規定，請求被告巳○
      ○○遷出，並請求其餘被告拆屋還地並連帶給付相當租金之不當得利。
（二）本訴與最高法院七十七年度台上字第二三九一號民事確定判決，當事人、訴訟
      標的均不相同，非同一案件，該訴訟之既判力不及於本訴，至該訴訟中雖於判
      決理由認定被告有系爭土地有租賃關係，然判決理由非屬既判力之客觀範圍。
（三）被告所謂系爭占用土地，原由共有人陳天通分管，被告之被繼承人李陳免於民
      國五十三年間向陳天通承租，建築系爭房屋云云，原告謹否認之。即設屬實，
      鄭金塗之妻鄭林水鴨業於六十二年五月間向台北地方法院拍賣取得該土地陳地
      河部分之所有權（應有部分四八○二分之二五八四），並於六十二年六月一日
      辦理所有權移轉登記，該土地於六十八年間實施地籍圖重測公告為台北市○○
      段○○段二三地號土地，並逕分割出台北市○○○○段二四地號土地，嗣鄭林
      水鴨以陳元福等為被告，於六十九年十月二十四日訴請判決分割台北市○○段
      ○○段二四地號土地，經判決台北市○○區○○段一小段二四之一地號土地（
      即本件系爭土地）分割歸訴外人鄭林水鴨單獨所有確定，並於七十二年五月三
      日辦理分割登記。嗣系爭土地更名登記為訴外人鄭林水鴨之夫鄭金塗所有，鄭
      金塗則於八十五年七月二十九日設定登記地上權予原告完竣。原告係經登記合
      法取得地上權，而訴外人鄭林水鴨係依拍賣受讓陳地河之應有部分，並不知悉
      有該分管契約，且無可得而知之情形，蓋法拍不動產應買人未負有查詢分管契
      約之法律上義務，且亦無何文件可供參閱，訴外人鄭林水鴨係善意受讓，縱有
      分管契約亦不應受拘束，故由憲法保障人民財產權之意旨及拍賣制度之精神以
      觀，該分管契約對原告不存在，本於分管而生之租賃關係對原告亦不得主張繼
      續存在。
（四）原告得主張不當得利之法律關係，請求被告等拆屋還地，茲：
  １、「占有」為事實，但仍屬財產權以外具有財產上利益之法律上地位，取得占有
      者應認受有利益，被告等所有之系爭台北市○○路○段二六六巷三號房屋，係
      無法律上之原因占有系爭土地，而取得占有之利益，致原告之用益物權受損害
      ，原告自得依不當得利返還請求權請求返還原物，即拆屋還地。
　２、被告等亦受有相當於租金之不當得利，併請求渠等自八十五年七月二十九日起
　　　至返還土地之日止，按月連帶給付原告新臺幣（以下同）三千七百七十元八角
　　　。
（五）原告得主張依類推適用民法第七百六十七條，及依民法第九百六十二條與侵權
      行為法則之規定，請求被告等拆屋還地，茲：
  １、所有權係對物為全面支配之權利，地上權等其它物權係對物為部分支配之權利
      ，支配範圍雖有不同，但同為具絕對權之物權，其支配權之性質應無差異，為
      保護地上權等其它物權，民法第七六七條應有類推適用之必要。
  ２、被告等援引「最高法院五十二年度台上字第九○四號判例」，認原告未取得占
      有，不能類推適用民法第七百六十七條規定，然地上權目的係使用他人土地之
      權利，則該他人土地受妨害時，其行使物上請求權，已不以須先占有土地為前
      提，否則根本無行使該物上請求權之必要；若謂未移轉占有即不能行使物上請
      求權，地上權人無從實現得使用他人土地之權能，是地上權人類推適用民法第
      七百六十七條，自不以先移轉土地之占有為必要。
  ３、被告等無權占有，已不法侵害原告之地上權，對此權利之侵害，自構成侵權行
      為，其損害賠償以回復原狀即拆屋返地為原則。
（六）被告等對原告不得主張租賃關係繼續存在，已如上述，則鄭金塗設定地上權與
      原告，並非民法第四百二十六條之「出租人就租賃物設定物權」之情形，從而
      所有權人設定地上權予原告，即不生「致妨害承租人之使用收益」之問題。
（七）兩造間既無租賃關係，原告本於不當得利及侵權行為之法律上地位自有受領被
      告所寄送款項之權利，不能依此遽認兩造間有租賃關係存在，被告應提出書面
      租賃契約以實其說。
（八）被告巳○○○等人訴訟代理人於鈞院九十年八月二十二日審理時先稱租約係與
      鄭金塗訂立的，後改稱係自鄭林水鴨之前手訂立的，已前後陳述矛盾不實。
（九）並聲明請求判決：(1)被告巳○○○應自坐落台北市○○區○○段一小段二四之
      一地號土地上面積：九十一平方公尺，建物門牌台北市○○路○段二六六巷三
      號之房屋遷出。(2)被告應將上開房屋拆除後，將土地返還原告，並自八十五年
      七月二十九日至返還土地之日止，按月連帶給付原告三千七百七十元八角。(3)
      原告願供擔保，請准宣告假執行。
三、被告壬○○、子○○、卯○○、丑○○、癸○○、寅○○未於言詞辯論期日到場
    ，亦未提出準備書狀作何聲明或陳述。被告巳○○○、庚○○、己○○、辛○○
    、戊○○、丁○○、丙○○、甲○○、乙○○則抗辯：
（一）被告就渠等共有，門牌號碼台北市○○路○段二六六巷三號房屋所坐落之基地
      即系爭土地，乃有權使用，並非無權占有：
  １、被告等之被繼承人李陳免，於五十三年間向彼時系爭土地之所有權人陳天通承
      租該土地，興建系爭房屋，而訴外人鄭金塗乃係自陳天通之繼承人陳地河處輾
      轉取得系爭土地所有權，自應承受出租人之地位。且訴外人鄭金塗於七十五年
      間以系爭房屋係無權占有所坐落基地為由，訴請被告等之被繼承人李陳免拆屋
      還地等事件（按：後因李陳免過世，而由被告等承受訴訟），業經最高法院認
      定被告等就系爭房屋坐落之基地有租賃關係存在，判決訴外人鄭金塗之訴及假
      執行之聲請均駁回確定。
  ２、被告等於前述判決確定後，均依約繼續給付租金（按：每一次預付二年租金）
      予所有權人鄭金塗，原告亦承認鄭金塗確有收受被告給付之金錢，雖原告辯稱
      該款項非租金，惟被告給付租金之提存書及郵局存證信函中，均已載明交付款
      項之目的係為給付地租，土地所有人鄭金塗對於被告等所給付之租金均予收受
      且未退還，益證被告等就系爭房屋所坐落之系爭土地與所有權人鄭金塗間之租
      賃關係先於原告之地上權而成立，且繼續有效存在，被告並已預付至九十一年
      十一月之租金，自無不當得利及侵權行為可言。
（二）「所有權」乃係以全面的物之支配權能為內容之權利；「地上權」則僅係物之
      使用收益的部份權能為內容之權利。本件被告等與土地所有權人鄭金塗間之訴
      訟，業經以有租賃關係存在為由，判決所有權人敗訴確定，享有完全支配權能
      之所有權人鄭金塗既受該判決既判力之拘束，原告係自所有權人鄭金塗處繼受
      取得地上權，就系爭土地僅取得使用收益之部份權能，依民事訴訟法第四百零
      一條第一項，自亦受前案既判力之拘束。
（三）我國民法物權篇除就第八百五十八條定有明文規定準用外，其他各種物權，並
      無準用民法第七百六十七條之規定，另依最高法院五十二年台上字第九Ｏ四號
      判例說明，為地上權人之原告主張類推適用民法第七百六十七條規定提起本件
      訴訟，其請求權基礎顯有不合。
（四）被告等就渠等共有之系爭房屋所坐落之基地，早於七十五年間系爭土地所有人
      鄭金塗以無權占有請求被告等（或被告等之被繼承人）拆屋還地等事件之前，
      即已在被告等占有管領之中，否則，鄭金塗即無提起該件訴訟之必要，且系爭
      房屋自七十七年至九十年之房屋稅，尚由被告等持續繳交，可證系爭房屋坐落
      基地迄今猶在被告等占有管領中。而原告則係於八十五年七月二十九日方才設
      定登記取得系爭土地之地上權，則原告就系爭房屋坐落之基地從未取得事實上
      之管領力，即從無占有之情，豈有占有被侵奪之理？原告主張依民法第九百六
      十二條規定提起本件訴訟，於法亦顯有不合。
（五）系爭土地所有權人鄭金塗既因被告等舉證主張有租賃關係存在，而受敗訴判決
      確定，鄭金塗自不得再以被告等無權占有為由，請求被告等遷出、拆屋還地及
      按月給付不當得利等，原告於前案判決確定後，始由所有權人鄭金塗處繼受取
      得系爭土地之地上權，其就系爭土地僅有部分使用收益之權能，豈有超過所有
      權人之權源，而以無權占有為由對被告等人請求？又系爭土地所有權人鄭金塗
      乃係因其配偶鄭林水鴨於七十三年一月二十四日死亡，依夫妻聯合財產制而更
      名取得系爭土地所有權。至於訴外人鄭林水鴨則經由法院之拍賣、判決分割等
      程序而取得系爭土地單獨所有權，有關上情最高法院七十七年度台上字第二三
      九一號民事判決闡述綦詳，衡諸常情，訴外人鄭林水鴨於向法院投標應買訴外
      人陳地河就台北市○○區○○段後港墘小段第二一Ｏ之一地號土地應有部份四
      八Ｏ二分之二五四八（按：系爭土地係嗣後由上述地號土地判決分割而來）之
      前，其經由法院拍賣公告、向地政機關請領土地登記簿及至拍賣標的土地現場
      查看，應已知悉該土地之共有人姓名、住址及在該土地上業已有房屋坐落其上
      等情，則訴外人鄭林水鴨經向土地共有人或房屋所有人查詢，即可得該知土地
      有分管及租賃之情形，亦即有明知或可得而知分管契約之情，自應受拘束。
（三）並聲明請求判決：(1)請求駁回原告之訴及假執行之聲請。(2)如受不利之判決，
      被告等願提供擔保，請准免予假執行。
四、本件系爭土地未分割前原為訴外人陳天通所共有（應有部分四八○二分之二五八
    四），嗣為訴外人陳地河繼承，並由訴外人鄭林水鴨於六十二年五月間向台北地
    方法院拍賣取得該應有部分，於六十二年六月一日辦理所有權移轉登記完竣，系
    爭土地於六十八年間實施地籍圖重測，公告為台北市○○段○○段二三地號土地
    ，並逕分割出台北市○○○○段二四地號土地，嗣訴外人鄭林水鴨於六十九年十
    月二十四日訴請判決分割台北市○○段○○段二四地號土地，經判決台北市○○
    區○○段一小段二四之一地號土地（即本件系爭土地）分割歸訴外人鄭林水鴨單
    獨所有確定，並於七十二年五月三日辦理分割登記，其後系爭土地更名登記為訴
    外人鄭林水鴨之夫訴外人鄭金塗所有，訴外人鄭金塗則於八十五年七月二十九日
    設定登記地上權予原告之情，業據提出土地登記簿謄本可稽，且為被告所不爭執
    ，應堪採信。
五、按所有人對於無權占有或侵奪其所有物者，得請求返還之。對於妨害其所有權者
    ，得請求除去之。有妨害其所有權之虞者，得請求防止之；占有人，其占有被侵
    奪者，得請求返還其占有物。占有被妨害者，得請求除去其妨害。占有有被妨害
    之虞者，得請求防止其妨害。民法第七百六十七條、第九百六十二條固有明文，
    惟按民法第七百六十七條之物上請求權，除法律另有規定外，以所有人或占有人
    始得行使之，此觀民法第七百六十七條及九百六十二條之規定自明。地上權人既
    無準用第七百六十七條規定之明文，則其行使物上請求權，自以設定地上權之土
    地已移轉地上權人占有為前提，最高法院五十二年臺上字第九０四號判例著有明
    文。又依民法第九百六十二條上段規定，占有被侵奪者，其占有人固得請求返還
    其占有物，但所謂占有人，必就其占有物有事實上之管領力，否則，即使對於占
    有物有合法之權源，亦不能本於占有請求返還。最高法院六十四年臺上字第二０
    二六號亦有判例可資參照。本件原告為地上權人，非所有權人，依前開判例意旨
    ，自無類推適用民法第七百六十七條主張物上請求權之理；又系爭土地一直由被
    告及其被繼承人建築系爭門牌號碼臺北市○○路○段二六六巷三號房屋於其上而
    占有使用，有房屋稅繳款書十三紙附卷可稽，足見原告從未曾實際占有使用系爭
    土地，依前開判例說明，原告亦無由本於占有人之地位，依民法第九百六十二條
    規定，請求被告拆屋還地。
六、被告等主張其被繼承人李陳免與系爭土地之原所有權人陳天通有租賃關係，租賃
    關係仍存在於被告等與現所有權人鄭金塗間等語，原告則否認之。經查：
（一）被告主張渠等於前開判決確定後，均依約繼續給付租金（每一次預付二年租金
      ）予系爭土地所有權人鄭金塗之情，業據提出郵政匯票、匯款收據等件，及載
      明給付租金意旨之存證信函三紙為證，原告雖自認訴外人鄭金塗確有收受被告
      給付之金錢之情，惟否認該款項即系爭土地之租金。按訴外人鄭金塗既於前開
      判決確定後，每二年收受被告等所匯款項及載明給付租金意旨之存證信函，自
      無不知被告等所給付者為租金之理，其既皆予收受，並無異議，亦無另行請求
      拆屋還地之表示，堪認確有承認與被告等就系爭土地有租賃關係之意思表示。
      原告辯稱訴外人鄭金塗所收受之金錢並非租金，被告與鄭金塗間並無租賃關係
      云云，顯係空言抗辯，不足採信。
（二）按確定判決之既判力，固以訴訟標的經表現於主文判斷之事項為限，判決理由
      並無既判力。但法院於判決理由中，就訴訟標的以外當事人主張之重要爭點，
      本於當事人辯論之結果，已為判斷時，其對此重要爭點所為之判斷，除有顯然
      違背法令之情形，或當事人已提出新訴訟資料，足以推翻原判斷之情形外，應
      解為在同一當事人就該重要爭點所提起之訴訟中，法院及當事人就該已經法院
      判斷之重要爭點法律關係，皆不得任作相反之判斷或主張，始符民事訴訟上之
      誠信原則，最高法院七十三年度臺上字第四０六二號判決可資參照。又「所有
      權」為完全物權，對於其標的物有永久全面支配之權利；至「地上權」則屬定
      限物權之一種，亦即其物權係成立於他人之所有物上，而僅能於特定限度內，
      就標的物為支配。包括地上權在內之定限物權固有限制所有權行使之作用，亦
      即地上權較所有權人得優先用益，但其行使、用益之權利並不能超越所有權得
      行使之權利範圍。
（三）本件系爭土地所有權人鄭金塗曾以被告及渠等被繼承人無權占有為由，起訴請
      求返還系爭土地，並經最高法院七十七年度臺上字第二三九一號判決，以「上
      開土地原由共有人陳天昌七人，以口頭訂立分管契約，各共有人管理其分管部
      分之土地，經證人即共有人陳元福結證屬實，被上訴人李陳免（即本件被告之
      被繼承人）於五十三年間向共有人陳天通承租其分管之系爭土地房屋。即承德
      路一二四四巷三號（即系爭房屋重編前之門牌號碼，有戶口名簿門牌整編資料
      可查），為上訴人（即鄭金塗）自承無訛，並有收據影本二件附卷足憑。：：
      ：上訴人之妻鄭林水鴨輾轉受讓陳天通上開土地所有權應有部分，陳天昌等七
      人間就該土地所訂分管契約，對於鄭林水鴨仍繼續存在，陳天通將其分管之系
      爭紅色部分出租與李陳免，鄭林水鴨係該部分分管人之輾轉受讓人，並非他共
      有人，不得依民法第八百二十條第一項規定，主張該租賃契約對其不生效力，
      再出租人於租賃物交付後，縱將其所有權讓與第三人，其租賃契約對受讓人仍
      繼續存在，民法第四百二十五條亦定有明文。陳天通將其分管系爭紅色部分土
      地出租並交付李陳免後，其所有權應有部分嗣由陳地河繼承（陳地河並繼承陳
      天通出租人地位），復因拍賣由鄭水鴨繼受取得，則陳地河與李陳免就該土地
      之租賃關係，對鄭林水鴨仍繼續存在，上訴人更名為系爭土地所有人後，亦當
      然與李陳免就該土地發生租賃關係。李陳免於七十六年五月二十三日死亡，被
      上訴人十人（即本件被告及渠等被繼承人）繼承李陳免之租賃權義，與上訴人
      就該土地仍有租賃關係，前開房屋現由巳○○○使用，並非無權占有該土地，
      亦不構成不當得利。上訴人依無權占有之法律關係訴請被上訴人拆屋還地，並
      按月返還不當得利三千七百七十元八角，於法無據：：：」為由，判決駁回所
      有權人鄭金塗之訴確定，有前開判決書在卷足憑，且為兩造所不爭執，應堪信
      為真實。足見本件被告與所有權人即訴外人鄭金塗間有租賃關係存在，被告巳
      ○○○居住使用坐落於系爭土地上之系爭房屋，並非無權占有一節，業經辯論
      後，而經前案法院就「租賃契約是否存在」此一重要爭點為判斷，即應拘束本
      案被告及所有權人鄭金塗。原告雖非前開事件之當事人，惟其為地上權人，不
      得逾越所有權人所得主張之權利既如前述，則所有權人已因被告等人基於租賃
      關係而占有使用系爭土地，而不得主張被告為無權占有，進而請求拆屋還地；
      縱其於前開判決確定後之八十五年間設定地上權予原告，原告亦無本於地上權
      人之地位主張被告等為無權占有之理。否則不啻使承租人之合法使用收益權源
      ，有遭所有權人以設定其它用益物權之投機方式剝奪之可能。至訴外人鄭金塗
      明知被告及其被繼承人因租賃關係而有使用占有系爭土地之權源，竟仍設定地
      上權予原告，致原告無法使用收益系爭土地，是否違約，為另一問題，併予敘
      明。
七、綜上，被告等人係基於其被繼承人與原土地所有權人間之租賃之法律關係，按時
    給付租金，而占有使用系爭土地，當係有法律上之原因而受利益，並無無權占有
    或不當得利之可言。從而原告主張依民法第七百六十七條、第九百六十二條、及
    不當得利之規定，請求(1)被告巳○○○應自坐落台北市○○區○○段一小段二四
    之一地號土地上面積：九十一平方公尺，建物門牌台北市○○路○段二六六巷三
    號之房屋遷出。(2)被告應將上開房屋拆除後，將土地返還原告，並自八十五年七
    月二十九日至返還土地之日止，按月連帶給付原告三千七百七十元八角，即屬無
    據，應予駁回；其假執行之聲請，因訴之駁回而失所附麗，併予駁回。
八、本件事證已臻明確，兩造其餘主張舉證及防禦方法，於判決結果不生影響，無庸
    一一論述，附此敘明。
九、據上論結，原告之訴為無理由，依民事訴訟法第三百八十五條第一項前段、第七
    十八條，判決如主文。
中　　　華　　　民　　　國　　九十一　　年　　　六　　　月　　二十六　　日
                                    臺灣士林地方法院民事第三庭
~B法　　　官　王怡雯
右為正本係照原本作成。
如對本判決上訴須於判決送達後廿日內向本院提出上訴狀。
中　　　華　　　民　　　國　　九十一　　年　　　六　　　月　　二十七　　日
~B法院書記官　丁梅芬
